【裁判字號】    98,上,1289
【裁判日期】    990420
【裁判案由】    清償債務
【裁判全文】
臺灣高等法院民事判決                  98年度上字第1289號
上  訴  人  甲○○
訴訟代理人  林峻立律師
            王聖舜律師
被  上訴人  乙○○
訴訟代理人  張立業律師
複  代理人  林輝豪律師
            王世豪律師
上列當事人間請求清償債務事件，上訴人對於中華民國98年10月
22日臺灣臺北地方法院98年度訴字第1144號第一審判決提起上訴
，本院於99年4月6日言詞辯論終結，判決如下：
    主    文
原判決關於駁回上訴人後開第二項之訴部分，暨訴訟費用之裁判
（除確定部分外）均廢棄。
被上訴人應給付上訴人新臺幣壹佰捌拾捌萬伍仟佰肆拾元，及
自民國九十一年四月三日起至清償日止按年息百分之五計算之利
息。
前項給付與原判決所命林燕雪之給付，如其中一人已為給付，另
一人於給付範圍內，免給付義務。
本判決所命給付，於上訴人以新臺幣陸拾萬元供擔保後得假執
行；但被上訴人以新臺幣壹佰捌拾捌萬伍仟佰肆拾元為上訴人
供擔保後得免為假執行。
第一審訴訟費用除確定部分外，由被上訴人與林燕雪連帶負擔；
第二審訴訟費用由被上訴人負擔。
    事    實    及    理    由
一、上訴人主張：被上訴人與原審共同被告林燕雪係夫妻。因林
    燕雪積欠上訴人債務本息達280萬元，被上訴人遂簽發發票
    日民國（下同）89年11月1日、面額新台幣（下同）280萬元
    支票1張，交付上訴人以清償債務。上訴人尚未提示支票，
    被上訴人夫妻即於89年11月7日，會同全體債權人召開第一
    次債權人會議，被上訴人夫妻均列為債務人，決議由被上訴
    人提供台北市木柵與嘉義等地不動產，變賣償還林燕雪債務
    ；被上訴人嗣在會議紀錄簽認，足見其就林燕雪債務為併存
    承擔，須負不真正連帶清償責任。上訴人債權本金後經確認
    為196萬元，於91年4月3日第四次債權人會議受分配7萬4660
    元，尚有188萬5340元未受償，故被上訴人應負清償責任。
    爰訴請被上訴人與林燕雪不真正連帶給付188萬5340元本息
    等語（於原審聲明：被上訴人與林燕雪應連帶給付上訴人
    272萬5340元，並自89年11月7日起至清償日止按年息百分之
    五計算之利息。原審判命林燕雪應給付上訴人188萬5340元
    ，及自91年4月3日起至清償日止按年息百分之五計算之利息
    ；駁回上訴人其餘之訴。上訴人就敗訴一部提起上訴）。並
    上訴聲明：(一)原判決不利於上訴人下列部分廢棄。(二)上開廢
    棄部分，被上訴人應給付上訴人188萬5340元，及自91年4月
    3日起至清償日止按年息百分之五計算利息。(三)前項給付與
    原判決所命林燕雪之給付，如其中一人已為給付，另一人於
    給付範圍內，免給付義務。(四)願供擔保請准宣告假執行。
二、被上訴人則以：被上訴人為協助林燕雪處理債務，出席89年
    11月7日第一次債權人會議，雖同意出售木柵與嘉義不動產
    以償還林燕雪債務；但是被上訴人並非承擔或保證林燕雪債
    務，會議記錄亦無相關記載。嗣木柵不動產已出售並分配款
    項予債權人，嘉義土地則無人承買。被上訴人既已履行提供
    不動產償債義務，上訴人不得謂被上訴人仍應就林燕雪債務
    餘額負清償責任等語，資為抗辯。並答辯聲明：上訴駁回。
    如受不利判決，願供擔保請准宣告免為假執行。
三、兩造不爭執事實：
  (一)89年11月1日，被上訴人簽發以上海商業儲蓄銀行東台北分
    行為付款人、票號為EA0000000號、面額280萬元支票乙紙，
    交付上訴人，但上訴人並未提示。（原審卷卷第28頁）
  (二)被上訴人夫妻與債權人先後召開四次債權人會議，由訴外人
    巫坤陽律師主持：（見原審卷9、10、29、30、31頁）
    (1)89年11月7日召開第一次債權人會議，決議將被上訴人名
      下木柵與嘉義不動產出售以清償債務，上訴人所陳報債權
      本息為280萬元；會議紀錄將被上訴人夫妻並列債務人，
      被上訴人夫妻並在會議紀錄簽名。
    (2)89年12月18日第二次債權人會議，會議紀錄亦記載債務人
      為被上訴人夫妻，但被上訴人並未出席。
    (3)90年3月12日第三次債權人會議，會議紀錄僅將林燕雪列
      為債務人，並確認上訴人債權本金為196萬元，債權人同
      意拋棄利息請求。被上訴人未出席該次會議。
    (4)91年4月3日第四次債權人會議，會議紀錄記載債務人為被
      上訴人夫妻，但被上訴人並未出席。確認上訴人可分得7
      萬4660元，餘額為188萬5340元；上訴人嗣領得前開7萬
      4660元，尚餘188萬5340元未受償。
四、關於被上訴人是否就林燕雪債務成立併存債務承擔方面：
    上訴人主張被上訴人於第一次債權人會議時，就林燕雪債務
    為併存之債務承擔，故應就剩餘188萬5340元負不真正連帶
    清償責任等語。被上訴人辯稱並未承擔林燕雪債務，會議紀
    錄也無相關記載，被上訴人只是提供不動產協助林燕雪償還
    債務云云。經查：
  (一)89年11月7日第一次債權人會議時，上訴人陳報債權本息為
    280萬元，迨90年3月12日第三次債權人會議，確認上訴人債
    權本金為196萬元，不請求利息。上訴人於91年4月3日第四
    次債權人會議受分配7萬4660元，餘額為188萬5340元，此為
    兩造所不爭（見前述不爭執事項(二)），足見上訴人對林燕雪
    188萬5340元債權至遲於90年3月12日屆期。
  (二)按解釋意思表示，應探求當事人之真意，不得拘泥於所用之
    辭句，民法第98條定有明文。是以解釋當事人所立書據之真
    意，以當時之事實及其他一切證據資料為其判斷之標準，不
    能拘泥字面或截取書據中一二語，任意推解致失真意（最高
    法院19年上字第28號判例意旨參照）；解釋當事人之契約，
    應於文義上及論理上詳為推求，不得拘泥字面，致失當時立
    約之真意（最高法院19年上字第58號判例意旨參照）。又按
    債務承擔，有免責的債務承擔及併存的債務承擔之別，前者
    於契約生效後原債務人脫離債務關係，後者為第三人加入債
    務關係與原債務人併負同一之債務，而原債務人並未脫離債
    務關係（最高法院49年台上字第2090號判例意旨參照）。第
    三人與債權人訂立契約承擔債務人之債務者，其債務固於契
    約成立時移轉於該第三人，惟第三人與債權人訂立之契約，
    係由該第三人加入為債務人，而與原債務人就同一債務各負
    全部給付之責任者，雖學說上稱為重疊的債務承擔，究與民
    法第三百條所規定之免責的債務承擔不同，原債務人就其債
    務仍與該第三人連帶負其責任（最高法院23年上字第1377號
    判例意旨參照）。
  (三)89年11月7日，巫坤陽律師主持第一次債權人會議，被上訴
    人夫妻出席且並列債務人，決議出售被上訴人名下木柵與嘉
    義不動產以清償債務；被上訴人並在會議紀錄簽名，此為兩
    造所不爭（見前述不爭執事項(二)）；自上開會議紀錄形式上
    觀察，上訴人確係加入林燕雪與債權人間關係，產生「併存
    債務承擔」效力。而會議紀錄亦載明「二、債務人提出財產
    清冊並說明清償方式，財產清冊如下：木柵房屋座落：文山
    區○○段○○段0153、0164地號、01521建號、約32坪）…
    。嘉義土地：嘉義市台斗坑376-12、376-17、376-18、376-
    19地號，共同持有二分之一…。土地部分委由公正之鑑價公
    司鑑價，房屋委由仲介公司出賣，清償方式將財產出賣後所
    得依債權比例分配」（見原審卷第9頁），上開木柵與嘉義
    不動產既為被上訴人財產，且列入債務人財產，益徵被上訴
    人有意加入林燕雪與債權人間關係，其因第一次債權人會議
    決議而發生併存債務承擔效力。
  (四)再者，於第一次債權人會議召開前，被上訴人甫於89年11月
    1日簽發票號EA0000000號、付款人上海商業儲蓄銀行東台北
    分行、面額280萬元支票乙紙，並交付上訴人，亦為被上訴
    人所不爭（見不爭執事項(一)），支票面額與上訴人陳報債權
    本息總額相符，足見被上訴人有意以支票償付林燕雪所積欠
    債務。數日後（89年11月7日）即召開第一次債權人會議，
    決議出售被上訴人木柵與嘉義房地，將款項分配眾人，亦如
    前述。則就債權人之上訴人而言，被上訴人既已簽發與其債
    權同額之支票，而支票為支付工具，已足見被上訴人有代為
    清償其妻林燕雪債務之真意，而被上訴人復於債權人會議上
    以併列債務人名義簽名，益加可證被上訴人有承擔債務之行
    為。如被上訴人僅須提供房地以清償債務，被上訴人理應要
    求上訴人交還支票；然會議紀錄均無相關討論，足見被上訴
    人所負責任不限於提供木柵與嘉義房地，故被上訴人就林燕
    雪對上訴人債務成立併存債務承擔，林燕雪既積欠188萬534
    0元未還，被上訴人應負不真正連帶清償責任。
  (五)證人即歷次會議主持人巫坤陽固於原審98年9月10日言詞辯
    論期日證稱：本件是林燕雪向上訴人借貸，債權人希望被上
    訴人也要負責清償，要求被上訴人夫妻共同清償債務，要一
    起簽名，被上訴人一開始有表明這件事與他無關，是他太太
    借的；但債權人要求被上訴人也要簽名。第2、3、4次債權
    人會議，被上訴人就沒有出席等語（見原審卷70頁背面至71
    頁正面筆錄）。並於本院99年3月8日準備程序證稱：林燕雪
    被倒債後來找我，當時被上訴人名下只有木柵的房子及嘉義
    的土地，由於被上訴人與林燕雪是夫妻，所以債權人要求他
    們夫妻來處理，被上訴人也同意將嘉義及木柵不動產出售還
    債。後來木柵的房子有賣掉並依據債權比例分配，嘉義的土
    地是被上訴人與哥哥（好像是債權人林麗麗的先生）共有，
    一直沒有賣掉，有人提議按債權比例共有，但是大家沒有達
    成共識。被上訴人願將房地拿出來幫忙還債，但是沒有具體
    說明後續債務如何處理。被上訴人曾表示，如果債權人堅持
    要他負責的話，他可以不管他太太的債務。我跟他說既然願
    意將房屋及土地拿出來的話，就在會議記錄上簽名，所以他
    才簽名等語（見本院卷第50頁背面至51頁正面筆錄）。惟巫
    坤陽亦證稱：我告訴被上訴人，既然願意將房屋及土地拿出
    來的話，就在會議記錄上簽名云云；這段對談，其他債權人
    並未聽到等語（見本院卷第51頁正面筆錄），是以被上訴人
    簽名於第一次會議紀錄時，並未向債權人表示責任僅為提供
    不動產償債，即與會議紀錄文義不符，故被上訴人係就林燕
    雪對上訴人債務為併存債務承擔。何況，若被上訴人係單純
    提供不動產協助還債，會議紀錄亦無須將其列為債務人，參
    以被上訴人始終未要求返還支票，故證人證詞尚不足為有利
    被上訴人之認定。
  (六)證人謝逢謙（林燕雪債權人楊晶雯之配偶）固於原審98年9
    月10日言詞辯論期日證稱：在會議上，沒有聽過被上訴人願
    意負連帶保證、連帶債務的用語。當時債權人共識是被上訴
    人也要負責清償債務，但沒有很明確的說他要負連帶責任，
    只有說要如何處分當下可以處理的資產等語（見原審卷第71
    頁背面至72頁正面筆錄）。然而，謝逢謙既謂債權人要求被
    上訴人負清償債務，且會議紀錄亦將被上訴人列為債務人，
    再交予被上訴人簽認，被上訴人復未索還數日前所簽發支票
    ，應認被上訴人已同意併存之債務承擔。至於債權人未明確
    要求被上訴人負連帶保證或連帶責任，被上訴人固無須負連
    帶保證或連帶債務責任，但被上訴人仍應按會議決議負併存
    債務承擔責任。故謝逢謙證詞亦不足為有利被上訴人認定。
五、綜上所述，上訴人對林燕雪有196萬元債權本金未受清償，
    迨89年11月7日第一次債權人會議時，被上訴人就林燕雪上
    開債務為併存債務承擔。因上訴人僅於91年4月3日受償7萬
    4660元，其餘188萬5340元，應由被上訴人與林燕雪成立不
    真正連帶債務；被上訴人辯稱僅需提供房地協助清償云云，
    則非可採。從而，上訴人依據89年11月7日第一次債權人會
    議決議，請求(一)被上訴人給付上訴人188萬5340元，及自91
    年4月3日起至清償日止按年息百分之五計算利息；(二)上開給
    付與原判決所命林燕雪之給付，如其中一人已為給付，另一
    人於給付範圍內，免給付義務。為有理由，應予准許；原審
    就前揭應准許部分為上訴人敗訴之判決，尚有未洽，上訴意
    旨指摘原判決此部分不當，求予廢棄改判，為有理由，應由
    本院廢棄改判如主文第2、3項所示，並依據兩造聲請分別為
    准免假執行之宣告。
六、本件為判決基礎之事證已明，上訴人另提被上訴人於86年7
    月27日簽發、面額20萬元支票，以及被上訴人於86年7月26
    日所簽發面額50萬元支票，均無調查必要。兩造其餘主張、
    陳述及所提證據，經審酌後，認均與本件結論無礙，不再一
    一論列，併予敘明。
七、據上論結，本件上訴為無理由，爰判決如主文。
中    華    民    國    99    年    4     月    20    日
                    民事第十七庭
                        審判長法  官  藍文祥
                              法  官  張競文
                              法  官  吳燁山
正本係照原本作成。
如不服本判決，應於收受送達後20日內向本院提出上訴書狀，其
未表明上訴理由者，應於提出上訴後20日內向本院補提理由書狀
（均須按他造當事人之人數附繕本）上訴時應提出委任律師或具
有律師資格之人之委任狀；委任有律師資格者，另應附具律師資
格證書及釋明委任人與受任人有民事訴訟法第466條之1第1項但
書或第2項（詳附註）所定關係之釋明文書影本。
中    華    民    國    99    年    4     月    21    日
                              書記官  于  誠
附註：
民事訴訟法第466條之1（第1項、第2項）：
對於第二審判決上訴，上訴人應委任律師為訴訟代理人。但上訴
人或其他法定代理人具有律師資格者，不在此限。
上訴人之配偶、三親等內之血親、二親等內之姻親，或上訴人為
法人、中央或地方機關時，其所屬專任人員具有律師資格並經法
院認為適當者，亦得為第三審訴訟代理人。

司法院資訊處製作；財團法人民間司法改革基金會備份。
